臺灣板橋地方法院民事判決　　　　　　 99年度簡上字第325號
上　訴　人　廖英智
訴訟代理人　劉韋廷律師
複代 理 人　林財生
被上 訴 人　歐俊傑
　　　　　　歐玉祥
上　一　人
訴訟代理人　歐蔡鶴
　　　　　　　　　　　　樓
被上 訴 人　陳國典
訴訟代理人　陳國義
上列當事人間請求確認通行權事件，上訴人對於中華民國99年11
月2日臺灣板橋地方法院板橋簡易庭99年度板簡字第1099號第一
審簡易判決提起上訴，經本院於100年5月10日言詞辯論終結，判
決如下：
    主  文
上訴駁回。
第二審訴訟費用由上訴人負擔。
    事  實 及 理  由
一、上訴人於原審起訴主張：伊所有新北市○○區○○段紫微小
    段25-17、25-18、25-26、25-27地號土地係袋地，與公路無
    適宜聯絡，致不能為通常之使用。前於民國95年7月間聽從
    訴外人歐惠三（即被上訴人歐俊傑、歐玉祥之父）之建議，
    經由其仲介始購買上揭土地，並與訴外人歐惠三達成協議，
    同意由上訴人開闢如附圖所示道路通過同小段25-19地號（
    被上訴人歐俊傑、歐玉祥共有，如附圖Ｂ部分）、25-22地
    號（被上訴人陳國典所有，如附圖Ｃ部分）及25-20地號（
    中華民國所有，管理人財政部國有財產局，附圖Ａ部分），
    以聯絡原既有道路。詎上訴人花費鉅資開闢該道路完成後竟
    遭被上訴人於96年4月間以圍欄及鐵柱阻斷。為此爰請求確
    認上訴人就財政部國有財產局所有管理之25-20地號如附圖
    Ａ部分、被上訴人歐俊傑、歐玉祥、陳國典之25-19及25-22
    地號土地有如附圖Ｂ、Ｃ部分約二公尺之道路有通行使用權
    ，且不得為禁止或妨害上訴人之通行行為。（原審為上訴人
    全部敗訴之判決，上訴人不服提起上訴。上訴後，嗣於本院
    撤回對財政部國有財產局部分之上訴，該部分業已確定）
二、上訴人並於本院補稱：上訴人系爭土地後方之同小段368－
    26 地號之所有人即訴外人李進恭於97年6月間向上訴人表示
    拒絕其通行，並於98年2月25日於路中放置大樹頭阻止上訴
    人通行，而訴外人張進恭前於原審法院99年5月17日至現場
    履勘時，當然不敢阻擋法院通行，原審徒以勘驗時並無人阻
    擋人車通行，即遽認上訴人仍得自訴外人李進恭土地對外聯
    絡而非袋地，而忽視上訴人現在實遭被上訴人及訴外人李進
    恭等阻擋而無法利用對外聯絡而成袋地之事實。且位於被上
    訴人陳國典所有25-22地號之登山步道，僅能通行至上訴人
    所有368-19、20地號土地，而位於訴外人李進恭所有之
    368-26地號之登山步道亦僅能通行至上訴人所有之368-18
    、-4、-10、-11地號之土地，而無法通行至上訴人所有系爭
    25-17、25-18、25-26、25-27地號土地，且該通行路線長達
    超過500公尺又崎嶇狹窄不平，是上訴人所有系爭土地確實
    為與公路無適宜連絡之袋地甚明。而上訴人欲通行被上訴人
    上揭土地之目的係為開設寬約2公尺之道路，供上訴人經營
    有機農場搬運農產運輸及耕作機具通行之用，乃符合現今社
    會對外通行之通常所需。而上訴人施作上開道路過程中，雖
    曾造成落石砸到被上訴人歐俊傑住家，但此乃單純工安意外
    ，上訴施作上開道路時並未造成系爭土地與鄰地環境生態產
    生重大破壞。而本件通行被上訴人陳國典土地面積僅有一坪
    ，被上訴人歐俊傑、歐玉祥共有土地亦已經上訴人舖設有水
    泥，故僅需移除被上訴人所阻設之鐵柱、鐵網即可通行，而
    為損害最小及最適宜之通行方法。而上訴人所有土地佔地廣
    大，約有22,239平方公尺（6,727坪），地目均為農牧用地
    ，欲種植果樹及樹木，依現在農地使用均以農耕機具為之，
    並須以車輛載運農具，若僅以登山步道進入系爭土地，則上
    訴人僅能以人力背負農耕器具及作物，將造成上訴人廣大面
    積土地收成及運輸之極為困難，而無法充分利用，是以許由
    上訴人開闢2公尺寬之道路以供車輛通行，方屬適宜之聯絡
    方式。並對被上訴人之抗辯陳稱：96年4月26日被上訴人封
    閉被上訴人所開闢上開道路後，上訴人方以「小山貓」機具
    再次從訴外人李進恭土地之後方道路進入，試圖從368-19及
    -10土地尋找可行路徑，惟到達368-19地號土地後，地勢即
    開始陡峻而無法再由368-19地號進入上訴人所有之25-28地
    號土地，即便是小山貓亦無法沿坡下行否則會有滾落之危險
    。而上訴人當時僅係以小山貓剷除368-10地號陡坡之上的檳
    榔、香蕉，且25-28地號土地僅有461平方公尺（139坪），
    絕無被上訴人所稱之大規模開發僱用怪手濫墾。由於36-10
    地號有陡坡，上訴人方以人力將368-10地號陡坡下與25-28
    地號相鄰處原有香蕉及檳榔樹等有礙水土保持之作物剷除，
    並種上有益水土保持之樟樹，上訴人於原審99年7月6日言詞
    辯論庭訊時因一時緊張，始誤將368-1地號認作25-28地號，
    致有陳述不完全等語。因而於本院聲明：(1)原判決廢棄；(2)
    確認上訴人就被上訴人歐俊傑、歐玉祥共有之新北市○○區
    ○○段紫微小段25-19地號如起訴狀附圖之Ｂ部分所示土地
    有通行使用權，且被上訴人歐俊傑、歐玉祥不得為禁止或妨
    害上訴人之通行行為。(3)確認上訴人就被上訴人陳國典所有
    之新北市○○區○○段紫微小段25-22地號如起訴狀附圖之
    Ｃ部分所示土地有通行使用權，且被上訴人陳國典不得為禁
    止或妨害上訴人之通行行為。
三、被上訴人則均以：上訴人所開闢之道路係於陡坡上，影響被
    上訴人於陡坡下方之房屋之安全。且上訴人所有土地尚有其
    他毗連之同小段368-10、-11、-12、-13、18、-19、-20、
    -4 地號土地，被上訴人於96年將上訴人上開所開闢道路封
    閉後，上訴人猶於97年間自訴外人李進恭所有之368-26地號
    土地之原有道路以小山貓機具，進入為大規模開發，並開闢
    道路、崁坡至25-28地號土地，上訴人既有其他道路可供通
    行，並已進行大規模開發，自非袋地，而無通行被上訴人土
    地之必要等語為辯。爰均於本院聲明：駁回上訴人之上訴。
四、上訴人主張其原有坐落新北市○○區○○段紫微小段368-10
    、-11、-12、-13、18、-19、-20、-4及25-28地號土地，後
    於95年間再取得同小段25-17、25-18、25-26、25-27地號土
    地，因與公路無適宜之聯絡，致不能為通常之使用，而主張
    就周圍相鄰之被上訴人歐俊傑、歐玉祥共有之同小段25-19
    地號及被上訴人陳國典所有之同小段25-22地號有通行權以
    聯絡至原既有道路。被上訴人則以上訴人上開土地可自後方
    之訴外人李進恭所有368-26地號道路進入，上訴人並於97年
    間自368-10地號開闢道路、崁坡至25-28地號土地，系爭土
    地並非袋地，自無通行被上訴人土地之必要等情為辯。則本
    件應行審究者乃上訴人系爭土地是否係與公路無適宜聯絡之
    袋地？
五、查上訴人所有之同小段368-10、-11、-12、-13、18、-19、
    -20、-4地號較大片土地係位於所有之同小段25-17、25-18
    、25-26、25-27、25-28地號較小片土地之後方，上開各地
    號土地相互接壤串連後已形成整片相連土地，但368-10及
    25-28地號間因有陡坡致生高度落差之事實，已為兩造所不
    爭，並有土地登記謄本、地籍圖謄本（原審卷第63頁以下）
    及現場照片可憑，足認實在。上訴人主張伊從後方訴外人李
    進恭所有之368-26地號道路，僅可通行至368-19地號土地，
    且368-10與25-28地號間因陡坡落差過大無法連通等情，被
    上訴人則抗辯上訴人於97年間已自後方李進恭所有之368-26
    地號道路進入開闢道路、崁坡至25-28地號而相互通連土地
    等語。經查上訴人本人於原審99年7月6日言詞辯論時即到庭
    陳稱「（問：原告在25-28土地有大規模開發？有無這回事
    ？當時是如何開發的？）原先是種植香蕉及檳榔，但是因為
    無經濟價值，所以將香蕉及檳榔剷除，並用小山貓剷平一下
    ，那是被告的父親將路封起來之後的事情。之後我們再與李
    進恭洽談要經過他們土地，這期間去開發的」（見原審卷第
    269頁），已足認上訴人於97年間確有經過後方訴外人李進
    恭368-26地號之道路，以小山貓機具通達與25-28毗鄰之
    368-10土地甚明，上訴人訴訟代理人辯稱自後方道路僅可通
    達368-19地號，不能到達368-10地號云云，已不足採。而上
    訴人本人於100年4月7日本院準備程序調查時復到庭陳稱「
    上證六的照片所示裸露面積是368-10地號，上半部斜坡以上
    是小山貓可以到達的地方，下半部斜坡以下是人力去做的。
    中間有一個水泥地部分是25-28地號土地，是封路之前就已
    經做好的停車場。」「（提示被上訴人庭呈97年12月25日照
    片，見本院卷第94頁）問：是否上半部是你當時人力所為開
    發，斜坡以下平地為25-28地號土地？）平地前半部是25-28
    地號沒錯，平地後半部屬於368-10，上面有斜坡的部分已經
    是368-10，有一些開墾的坡坎，那些也是368-10，是96年封
    路之後做的。」「（問：368-10的坡坎是如何做的？）照片
    上半部的坡坎是小山貓所做的，下半部坡坎是人力所做的。
    」「（問：這兩部分落差多少？）人力是做坡坎最下面、最
    靠近檳榔樹的的兩個坎坡，其餘有綠色草被的坎坡則是小山
    貓所做的。最上面兩個坎坡高度約三層樓高，坎坡的寬度大
    約兩公尺左右，下半部以人力開挖的部分寬度也是兩公尺，
    應可供小山貓通過。」「（問：庭呈的照片是否為你當時開
    墾的坎坡？提示被上訴人庭呈照片一張）卡片下面的標示97
    年12月25日照片（按見本院卷第95頁下方照片）確實是上訴
    人開墾的情形，該張照片是從368-10由上往斜坡下面照的情
    形」（見本院卷第82頁背面、第83頁），足見上訴人於被上
    訴人96年4月間將其所擅自開闢道路封阻後，上訴人確有自
    後方之訴外人李進恭所有之368-26地號道路，以小山貓機具
    開闢寬約2公尺之道路，通達於所有之368-10地號陡坡前，
    並以小山貓機具，先開闢陡坡上方之嵌坡，再以人力開闢陡
    坡下方之嵌坡，而上開嵌坡寬度均為2公尺，雖坡度較陡，
    但已可供小山貓通行，而以此方式連通其所有後方368-10等
    地號與前方之同小段25-17、25-18、25-26、25-27、25-28
    地號土地，並無上訴人訴訟代理人所指之上訴人有誤將368-
    10地號認作25-28地號開發之情形。則顯然上訴人本可經由
    自己所有後方土地串連開闢道路，再藉由訴外人李進恭所有
    之368- 26地號上既有道路通達公路，已難認係與公路無適
    宜聯絡之袋地甚明。
六、上訴人雖辯稱：訴外人李進恭所有之368-26地號道路嗣後已
    遭李進恭封閉而不得進入云云，惟依其所提出之原審照片3
    、4所示（原審卷第190頁），該道路路徑仍在，且僅以小木
    頭橫陳於路中，並非封閉，且上開道路既原本即行存在，並
    非新闢，縱遭訴外人李進恭阻擋，上訴人自非不得對李進恭
    主張通行權。按民法第787條第2項規定「前項規定，有通行
    權人應於通行之必要之範圍內，擇其周圍地損害最少之處所
    及方法為之」，查上訴人所私自開闢之經由被上訴人土地之
    前方道路雖已完工，但被上訴人已表明自始並未同意而係上
    訴人擅自開闢，上訴人亦自承僅獲並非所有人之訴外人歐惠
    三之同意而已，則上訴人並未經土地所有人同意即擅自開闢
    道路，已屬侵權行為，被上訴人依法得請求上訴人回復原狀
    ，上訴人自不得以此故意所造成侵權違法狀態事實，即謂現
    在已無須另行新闢道路，即係對被上訴人損害最小方法云云
    ，所辯自非確論。而上訴另人既已經以小山貓機具開闢2 公
    尺寬道路及嵌坡連通其所有前、後方各系爭土地，且依其主
    張主要經營農作之大面積土地均在後方土地，而前方25-1 7
    、25-18、25-26、25-27、25-28等土地乃屬畸零較小面積，
    則由後方李進恭所有之368-26地號上既有道路進入，即可直
    接到達後方主要較大面積農作區，反而不必如自前方被上訴
    人土地進入，須將農作械具載運爬行陡坡，始可到達後方主
    要較大面積農作區土地，則其自後方李進恭所有之368-26
    地號上既有道路進入，反而有利於上訴人，且對被上訴人土
    地不致造成任何損害。上訴人雖辯稱自後方李進恭所有之
    368- 26地號道路進入路途超過500公尺且崎崛難行云云，惟
    上訴人所有系爭各土地雖係山坡地，但相較於368-10地號與
    25-28地號間之陡坡，已難謂係屬崎崛難行。而自後方李進
    恭所有之368- 26地號道路進入，雖屬較遠道路，但不過增
    加數百公尺而已，且利於上訴人進入主要較大農作面積之土
    地，上訴人執意由較近距離之前方被上訴人土地進入，且須
    爬行陡坡，始可到達後方主要較大面積農作區土地，已與所
    主張通行目的係為有機農場之農作使用目的有違。且於既存
    已有聯絡公路之後方道路情形下，尚不得又為自己便利而主
    張增闢前方道路以對自己最便利之通行權，致有害被上訴人
    權益，其主張自不足據。
七、綜上所述，本件原告自所有同小段368-10地號等土地後方本
    有經由訴外人李進恭所有368-26地號之既存道路進出以聯絡
    公路，上訴人嗣於97年間並以小山貓機具自其後方土地開闢
    寬約2公尺道路、崁坡至368-10地號陡坡而與前方25-28、
    25-17、25-18、25-26、25-27地號土地聯結，此一通行方式
    乃係對其周圍鄰地損害最少方式，且符合上訴人經營有機農
    場主要農作處所，通常通行所需之最有利方法。縱訴外人李
    進恭嗣後如有阻撓其通行，上訴人非不得依法對之主張通行
    權。上訴人自不得為求自己便利欲增闢路途較近之前方土地
    道路出入口，復未經被上訴人同意，即擅自先行開闢經由被
    上訴人所有土地之前方道路後，再據此侵權違法狀態事實，
    主張對之有通行權，所為自與誠信原則有違，且嚴重損害被
    上訴人權益。從而，上訴人起訴請求(1)確認上訴人就被上訴
    人歐俊傑、歐玉祥共有之新北市○○區○○段紫微小段25-1
    9地號如起訴狀附圖之Ｂ部分所示土地有通行使用權，且被
    上訴人歐俊傑、歐玉祥不得為禁止或妨害上訴人之通行行為
    。(2)確認上訴人就被上訴人陳國典所有之新北市○○區○○
    段紫微小段25-22地號如起訴狀附圖之Ｃ部分所示土地有通
    行使用權，且被上訴人陳國典不得為禁止或妨害上訴人之通
    行行為，為無理由，不應准許。原審為上訴人敗訴之判決，
    依法並無不合。上訴意旨指摘原判決不當，求予廢棄改判，
    為無理由，應予駁回。
八、本件判決事證基礎已臻明確，兩造其餘攻擊防禦方法並所援
    用之證據，經斟酌後已與判決結果不生影響，爰無再予一一
    論述之必要，併予敘明。
九、據上論結，本件上訴為無理由，並依民事訴訟法第436條之1
    第3項、第449條第1項、第78 條，判決如主文。
中    華    民    國  100    年    5    月    24    日
                  民事第二庭    審判長法  官  陳麗玲
                                      法  官  連士綱
                                      法  官  朱耀平
以上正本證明與原本無異
本件不得上訴。
中    華    民    國  100    年    5    月    24    日
                                      書記官  林珊慧